【裁判字號】    94,訴,148
【裁判日期】    950823
【裁判案由】    排除侵害等
【裁判全文】
臺灣屏東地方法院民事判決               94年度訴字第148號
原      告  甲○○○
訴訟代理人  高金印律師
被      告  丁○○
訴訟代理人  己○○
被      告  乙○○
上列當事人間請求排除侵害等事件，本院於民國95年8 月9 日言
詞辯論終結，判決如下：
    主  文
被告丁○○應將坐落屏東縣屏東市○○○段二小段九０四之四地
號、同段九０四之五地號土地上如附圖一所示編號A1部分面積六
平方公尺之地上物，坐落同段九０四之五地號、九０四之六地號
土地上如附圖一所示A3部分面積五平方公尺地上物除去及坐落同
段九０四之五地號上如附圖二所示A2部分面積1 平方公尺之地上
物除去，並將上開占用土地返還原告；應給付原告新台幣伍仟貳
佰陸拾柒元，及自九十四年三月二日起至清償之日止，按週年利
率百分之五計算之利息，暨自民國九十四年三月一日起至清償日
止，按月給付原告新台幣捌拾陸元。
被告乙○○應將坐落屏東縣屏東市○○○段二小段九０四之十一
地號土地上如附圖一所示編號B1部分及如附圖二所示B2部分面積
均為二十平方公尺之地上物均除去，並將上開占用土地返還原告
；應給付原告新台幣捌仟柒佰柒拾捌元，及自九十四年十月四日
起至清償之日止，按週年利率百分之五計算之利息，暨自民國九
十四年三月一日起至清償日止，按月給付原告新台幣壹佰肆拾肆
元。
原告其餘之訴駁回。
訴訟費用由被告乙○○負擔三分之二，餘由被告丁○○負擔。
本判決所命給付得假執行。
原告其餘假執行之聲請駁回。
    事實及理由
一、原告起訴主張：伊為坐落屏東縣屏東市○○○段2 小段904
    之4 地號、同段904 之5 地號、同段904 之6 地號土地及同
    段904 之11地號土地（以下統稱為系爭土地）之所有人，而
    被告丁○○無權占用系爭904 之5 土地設置如附圖二所示A2
    部分面積1 平方公尺之洗手台（下稱系爭洗手台），且搭建
    如附圖一所示A1部分面積6 平方公尺、A3部分面積5 平方公
    尺之棚子（下稱系爭A 棚子），妨害原告行使系爭904 之4
    、90 4之5 、904 之6 土地之所有權，且被告乙○○亦無權
    占用系爭904 之11土地鋪設如附圖二所示B2部分面積20 平
    方公尺之水泥斜坡（下稱系爭斜坡），並搭建如附圖一所示
    B1部分所示面積20平方公尺之棚子（下稱系爭B 棚子），亦
    妨礙原告對系爭904 之11土地所有權之行使。爰依民法第76
    7 條及179 條之規定，請求被告排除侵害，交還占用之系爭
    土地及給付不當得利賠償金等語。並在本院聲明：（一）除
    損害金部分外，如主文第1 項、第2 項所示。（二）被告丁
    ○○應給付原告新台幣（下同）16,177元，及自起訴狀繕本
    送達翌日起至清償日止，按週年利率百分之5 計算之利息，
    暨自民國94年3 月起至交還土地止，按月給付原告264 元。
    （三）被告乙○○應給付原告29,413元，及自起訴狀繕本送
    達翌日起至清償日止，按週年利率百分之5 計算之利息，暨
    自94年3 月起至交還土地止，按月給付原告480 元。（四）
    願供擔保，請准宣告假執行。
二、被告乙○○則以：系爭土地為原告所有的不爭執，但系爭B
    棚子是臨時性遮雨且符合違章建築法規規範，並無占用原告
    之土地，且系爭土地之一部分自49年起即成為既成巷道（下
    稱系爭道路），故無庸給付補償金等語，資為抗辯；被告丁
    ○○則以：系爭土地是原告的不爭執，但是所占用之土地已
    成為既成道路，用來聯絡徐州街，供公眾通行使用，且所設
    系爭A 棚子及系爭洗手台是活動的等語置辯。並均請求駁回
    原告之訴。
三、查原告為系爭土地之所有人，而被告丁○○占用系爭904 之
    5 土地設置與其所有房屋相接連之系爭洗手台及系爭A 棚子
    。被告乙○○亦占用系爭904 之11土地鋪設與其所建房屋相
    連之系爭斜坡，並搭建系爭B 棚子。上開被告分別搭建之系
    爭棚子、系爭洗手檯、系爭斜坡使用的空間均為原告所有之
    事實，有土地登記謄本及現場相片在卷可證，復經本院勘驗
    現場，並囑託屏東縣屏東地政事務所派員實施測量，製有勘
    驗筆錄、現場簡圖及土地複丈成果圖在卷可稽（見本院卷〈
    一〉第7 頁至第14頁、第60頁至第61頁、第68頁、第151 頁
    至第153 頁，本院卷〈二〉第31頁至33頁、第36頁至第38頁
    ），且為被告所不爭執，應堪信為真實。
四、本件兩造間之爭點厥為：（一）被告乙○○所有之棚子及水
    泥斜坡與被告丁○○所有之棚子及洗手檯所使用原告所有土
    地部分是否為供公眾通行既成道路之範圍？原告得否對被告
    請求返還該部分土地？（二）原告得否向被告請求占用系爭
    土地之相當於租金之不當得利？其數額為何？茲析述本院之
    見解如下：
（一）按既成道路成立公用地役關係者，須為不特定之公眾通行
      所必要，而非僅為通行之便利或省時；且於公眾通行之初
      ，土地所有權人並無阻止之情事；其經歷之年代久遠而未
      曾中斷，所謂年代久遠雖不必限定其期間，但仍應以時日
      長久，一般人無復記憶其確實之起始，僅能知其梗概（例
      如始於日據時期、八七水災等）為必要。至於依建築法規
      及民法等之規定，提供土地作為公眾通行之道路，與因時
      效而形成之既成道路不同，並非判斷成立公用地役關係標
      準（司法院大法官會議解釋釋字第400 號解釋文及理由書
      參照）。經查，證人即當地里長丙○○到庭結證稱：「（
      若無法通行被告房子前面的系爭土地，被告有無辦法與其
      他道路聯絡？）沒有辦法，只有那條路。」等語綦詳（見
      本院卷宗〈二〉第16頁），證人戊○○亦到庭證稱：「（
      證人所住的位置？）我是住在丁○○的隔壁，丁○○房子
      面向道路之左邊。」、「（平日有無利用系爭道路通行？
      ）有，只有利用那邊出入。我房子後面有蓋房子我只能藉
      由這條路通行。我出生就住在那裡，就我所知那條路已經
      使用70年了。」、「（有幾戶人家必須從那條路通行？）
      16戶人家。」等語（見本院卷宗〈二〉第19頁），且證人
      林萬福亦到庭結證稱：「（平日有無利用系爭道路通行？
      ）我房子在前面，也有利用系爭道路，從以前就走這條路
      ，從我住在這裡就開始走，我父親那時候也有走。」等語
      （見本院卷宗〈二〉第20頁），是由前揭證人之證詞對照
      以觀，可知系爭道路確為不特定之公眾通行所必要，且其
      經歷之年代確屬久遠而未曾中斷之事實，是系爭土地上之
      一部分即系爭道路確已成立公用地役關係。其次，證人丙
      ○○曾到庭結證稱：「（利用被告2 人家門前通行公路時
      是否會通過被告架設在門前之棚子？）不會，要到他們家
      才會經過。」等語，證人戊○○亦證稱：「（平日走路是
      否會從被告2 人家所搭設斜棚子經過？）不會。就是走在
      路上。」等語、證人林萬福更結證稱：「（平日走路是否
      會從被告2 人家搭設之斜棚子經過？）不會，只是走道路
      而已」等語屬實（見本院卷宗〈二〉第17頁、第19頁、第
      20 頁） ，是系爭B 棚子及系爭A 棚子，僅是被告因通行
      以外之目的所私自搭設，上開棚子所使用系爭土地之空間
      ，顯非供公眾通行既成道路之範圍。其次，被告乙○○所
      之系爭斜坡，亦顯非有助於系爭道路供公眾通行之設施，
      且被告丁○○所有之系爭洗手台，更係供洗滌物品之用，
      絕非用以供公眾通行。
（二）次按所有人對於無權占有或侵奪其所有物者，得請求返還
      之。對於妨害其所有權者，得請求除去之。有妨害其所有
      權之虞者，得請求防止之。且土地所有權，除法令有限制
      外，於其行使有利益之範圍內，及於土地之上下，民法第
      767 條及第773 條前段分別定有明文。雖系爭土地上之系
      爭道路確存有公用地役關係，惟公用地役關係僅係可供不
      特定之公眾通行之用，不可挪為供公眾通行以外之他用途
      之用，如前所述，系爭斜坡、系爭洗手台，及系爭A 、B
      棚子，均僅係因被告2 人私人使用目的所搭設，並非為供
      公眾通行之用，是被告設置上開設施，仍無法律上之原因
      ，且系爭土地之所有權人仍為原告。因此，被告乙○○所
      有之系爭斜坡與被告丁○○所有之系爭洗手台，顯然分別
      無權占有系爭土地，而被告乙○○所有之系爭B 棚子與被
      告丁○○所有之系爭A 棚子亦妨害原告對系爭土地所有權
      之行使，故依據首揭法律規定，原告得請求被告拆除系爭
      A 棚子與系爭B 棚子，並移除系爭洗手台及系爭斜坡後返
      還上開占用部分土地。
（三）末按無法律上之原因而受利益，致他人受損害者，應返還
      其利益，民法第179 條前段定有明文；又租用基地，建築
      房屋，其租金以不超過土地申報總價額年息百分之10為限
      ，土地法第105 條準用同法第97條復已明示。被告無正當
      權源占用原告之土地，依社會通常之觀念，將可獲得相當
      於租金之利益而致原告受有損害，原告自得依不當得利之
      法律關係請求被告返還相當於租金之利益。本件原告雖主
      張被告丁○○、乙○○應分別給付自本訴訟繫屬之日即94
      年2 月17日起回溯5 年，占用系爭土地所獲相當於租金之
      不當得利16,173元、29,413元，及分別自起訴狀繕本送達
      翌日起至清償日止，按週年利率百分之5 計算之利息。且
      自94年3 月份起至返還上開土地時止，按月分別給付原告
      264 元及480 元之賠償金云云。惟系爭904 之4 、904 之
      5 、904 之6 、904 之11地號土地於86年7 月、89年7 月
      及93年1 月申報地價均分別為每平方公尺2,960 元、2,96
      0 元及2,880 元，且系爭土地之一部份已存有公用地役關
      係，以供不特定之公眾通行使用，利用價值不高等情，已
      如前述，是以土地申報總價額年息百分之3 計算相當於租
      金之不當得利，應屬適當，故依上開標準計算，被告丁○
      ○無權占有系爭土地上如附圖二所示A2部分面積1 平方公
      尺之土地，設置系爭洗手台，且搭建如附圖一所示A1部分
      面積6 平方公尺、A3部分面積5 平方公尺之系爭A 棚子，
      及被告乙○○無權占有系爭土地上如附圖二所示B2部分面
      積20平方公尺之土地，興建系爭斜坡，且設置如附圖一所
      示B1部分面積20平方公尺之系爭B 棚子，故被告丁○○及
      乙○○應分別給付原告自89年2 月18日起至94年2 月17日
      止，其獲有相當於租金之不當得利5,267 元及8,778 元，
      及自起訴狀繕本分別送達被告翌日即94年3 月2 日及94年
      10月4 日起至清償日止，按週年利率百分之5 計算之利息
      ，暨自94年3 月1 日起至返還所占用之系爭土地之日止，
      其每月應分別給付相當於租金之不當得利86元及144 元與
      原告（詳細計算式如附表所示），原告逾此部分之請求，
      即屬無據。
五、從而，原告依據民法第767 條及第179 條，訴請判決如主文
    第1 項至第2 項所示，核屬正當，應予准許，逾此範圍則無
    理由，應予駁回。又本件原告勝訴部分金額未逾500,000 元
    ，爰依民事訴訟法第389 第1 項第5 款之規定依職權宣告假
    執行。至原告敗訴部分，其假執行之聲請，即失所附麗，併
    予駁回。
六、本件事證已臻明確，兩造其餘攻擊防禦方法及舉證，核與本
    件判決結果無影響，爰不一一加以論列，附此敘明。。
七、結論：原告之訴為一部有理由，一部無理由，依民事訴訟法
    第79條、第85條第1 項但書、第389 條第1 項第5 款，判決
    如主文。
中    華    民    國    95    年    8     月    23    日
                  民事第二庭審判長法  官  阮世賢
                                  法  官  林孟和
                                  法  官  葉力旗
正本係照原本作成。
如不服本判決，應於送達後20日內，向本院提出上訴狀。
                                  書記官  李勝群
中    華    民    國    95    年    8     月    23    日
附表（元以下4捨5入）：
一、丁○○部分
 ⊙自89年2月18日起至94年2月17日止
 1.89年2月18日起至92年12月31日止
   12平方公尺*2,960元*34.5/12*3%=3,064元
 2.93年1月1日起至94年2月17日止
   12平方公尺*2,880元*25.5/12*3%=2,203元
 3.總額：3,064+2,203＝5,267元
 ⊙自94年3月1日起至交還土地之日止，每月應繳金額
   12平方公尺*2,880元*1/12*3%=86元
二、乙○○部分
 ⊙自89年2月18日起至94年2月17日止
 1.89年2月18日起至92年12月31日止
   20平方公尺*2,960元*34.5/12*3%=5,106元
 2.93年1月1日起至94年2月17日止
   20平方公尺*2,880元*25.5/12*3%=3,672元
 3.總額：5,106+3,672＝8,778元
 ⊙自94年3月1日起至交還土地之日止，每月應繳金額
   20平方公尺*2,880元*1/12*3%=144元


司法院資訊處製作；財團法人民間司法改革基金會備份。
